---
title: "Hipotez Testleri"
output: html_notebook
editor_options: 
  chunk_output_type: console
---
#1.Tek Orneklem t Testi

Tanim : Ortalamaya iliskin test yapmak ve guven araligini hesaplamak icin kullanilir. Tek orneklem t testini yapabilmek icin verisetinin normalligine bakmamiz gerekmektedir.Normallik varsayimi saglanmiyorsa bu testi kullanamayiz.



## 1.1. Problem

- Sitede gecirilen ortalama  süre 170 sn dir.Bunu test etmek istiyoruz.


HİPOTEZ NEDİR?

H0: M >= 170
H1: M < 170 -> bu bizim savunduğumuz kısım


## 1.2 Veri Seti

```{r}
#insanlarin sitede gecirdikleri zamani ölçtügümüzü varsayalim. Rastgele olarak 50 tanesini sectigimizi dusunelim.

olcumler<-c(17,160,234,149,145,107,197,75,201,225,211,119,157,145,127,244,163,114,145,65,112,185,202,146,203,224,203,114,188,156,187,154,177,95,165,50,110,216,138,151,166,135,155,84,251,173,131,207,121,120)

summary(olcumler)

```
## 1.3. Varsayim Kontrolu: Normalliği Nasıl Ölçeriz?


```{r}

#1. HİSTOGRAM

hist(olcumler)


# 2.Q-Q PLOT(OR QUANTİLE-QUANTİLE PLOT)
library(ggpubr)

ggqqplot(olcumler)

# 3. SHAPİRO-WİLKS TESTİ

shapiro.test(olcumler)

# Not: Bu testler sonucunda dagilimin normal olduguna karar verdik.Boylece t testini gerceklestirebiliriz.

```

## 1.4. Hipotez Testi

```{r}
#Örnekten elde edilen x ortalama değerine ihtiyacımız var.
#Yani mean değeri
summary(olcumler)
#mu=h0 hipotezin değeridir
#alternative less dedik .çünkü 170 den az olması durumuna bakıyoruz
#alfayı 0.05 kabul ettiğimiz için conf.level degeri 0.95 atadık
t.test(olcumler, mu = 170, alternative = "less",conf.level = 0.95)

#Yorumlamasi: p-value =0.01723 geldi.Yani H0 hipotezi reddedilir demektir.Alternatif hipotezimizi kabul ediyoruz demektir.Yani kullanicilar web sitemizde geçirdikleri süre istatiksel olarak %95 güvenilirlikle 170 den kucuktur seklinde yorum yapilir.
```
## 1.5 Alternatif Fonksiyon
```{r}
#alternatif fonksiyon ile bu hipotezi gerceklestirme 

library(inferr)

df <- data.frame(olcumler)
#hipotez testi için bu fonksiyon daha kullanıslı olabilir
infer_os_t_test(df,olcumler,mu=170,type=all)


```

## 1.Nonparametrik Tek Orneklem  Testi


```{r}
library(DescTools)
SignTest(df$olcumler,mu=170)

# Not: Burada dagilim parametrik olmadigindan dolayi yani varsayim saglanmadigindan dolayi medyan degeri kullanilir. 
```

#2. Tek Orneklem Oran  Testi

Tanim: Oransal bir ifade test edilmek istendiginde yada guven araligi hesaplanmak istendiginde kullanilir.


##2.1 Problem


## 2.2 Veri Seti

500 kisi dis mecrada reklamlara tiklamis
40 tanesi alisveris yapmis 
donusum orani: 40/500 = 0,08

## 2.3 Varsayim
z testi kullanilacagi icin 
n> 30 n' in  30 dan buyuk olmalidir.

## 2.4 Hipotez Testi

```{r}
# x -> basarili olan gozlem sayisi
#n -> deneme sayisi
#p-> olcmek istedigimiz oran sayisi
#alternative = two.side,less,greater olabilir.
prop.test(x=40,n=500,p=0.05,alternative = "two.side")


# yorumlamasi: p-value 0.00292 cikmistir. Bu demektir ki H0 hipotezine konan deger 0.05 degerinin red edilir. Dolayisiyla bu oranimiz 0.05 olmadigini anladik.
```
#İki Orneklem Karsilastirma Testleri
İki grup arasinda karsilastirma yapmak veya farklarin guven araligini vermek icin kullanilir.
# 3.Bagimsiz İki Orneklem T Testi( AB Testi)
##3.1. Problem

Hipotez nedir?

birinci kitleye ait ortalamayla ikinci kitleye ait ortalama eşittir yada değildiri ölçüyoruz.

H0: M1=M2
H1: M1!= M2

##3.2. Veri Seti

```{r}
iki_ornek_veri<- data.frame(
  A=c(30,27,21,27,29,30,20,20,27,32,35,22,24,23,25,27,23,27,23,25,21,18,24,26,33,26,27,28,19,25),
  B=c(37,39,31,31,34,38,30,36,29,28,38,28,37,37,30,32,31,31,27,32,33,33,33,31,32,33,26,32,33,29))
library(funModeling)
profiling_num(iki_ornek_veri)

ggplot(iki_ornek_veri,aes(A,B))+
  geom_boxplot()

View(iki_ornek_veri)


A<- data.frame(degerler=iki_ornek_veri$A,sinif="A")
B <- data.frame(degerler=iki_ornek_veri$B,sinif="B")

AB <- rbind(A,B)
ggplot(AB,aes(sinif,degerler,fill=sinif))+
  geom_boxplot()
# siniflarin arasindaki dagilimi boxplot araciligi ile gozlemlemis olduk.
```
## 3.3. Varsayim Kontrolü

### 3.3.1. Normalligin İncelenmesi
1.Görsel yöntemler kullanarak
2.Numeric Yöntem Kullanarak

```{r}
ggplot(AB,aes(degerler,fill=sinif))+
  geom_histogram(color="black",binwidth=5,alpha=0.5)+
  facet_grid(sinif ~.)

#geom density ide bu fonksiyona eklemek için y ekseninide standartlaştırmamız gerekmektedir.

#görsel yöntem
ggplot(AB,aes(degerler,fill=sinif))+
  geom_histogram(aes(y=..density..),color="black",
                 binwith=5,apha=0.5)+
  geom_density(alpha=0.3)+facet_grid(sinif ~.)

#numeric test
apply(iki_ornek_veri,2,shapiro.test)

AB[AB$sinif=="A",]$degerler
shapiro.test(AB[AB$sinif=="B",]$degerler)



```

### 3.3.2. Varyans Homojenliğinin İncelenmesi
```{r}
library(car)
leveneTest(AB$degerler ~ AB$sinif,center=mean)

#yorumlanmasi: gruplarin anakitlelere iliskin varyanslari arasinda istatistiksel olarak anlamli bir fark yoktur der.Yani h0 reddedilemez. H0 reddedildiginde ise nonparamtrik hipotez testleri uygulanir.
```


## 3.4. Hipotez Testi

```{r}
#varsayimin saglandigini biliyoruz.Bunun icin var.equal=True argumanini ekleriz.
t.test(AB$degerler ~AB$sinif,var.equal=TRUE)

#yorumlamasi: istatistiksel olarak %95 guvenilirlikle bu iki grup arasinda anlamli bir fark oldugunu soyleyebiliriz.
```
## 3.5. Alternatif Fonksiyon


```{r}
# bagımsız iki örneklem arasında istatiksel olarak anlamlı bir fark var mı yok mu test ediyoruz.
infer_ts_ind_ttest(data=AB,x=sinif,y=degerler)


```
## 3.6. Nonparametrik Karsiligi Mann - Whitney U Testi

```{r}
#varsayimlar saglanmadiginda,  normallik ve varyans homojenligi varsayimlari saglanmadiginda parametrik olmayan testleri kullaniriz.
wilcox.test(iki_ornek_veri$A,iki_ornek_veri$B)

#yorumlamasi: p-value degeri 1e-07 dir.Yani p-value<0.05 oldugu icin h0 reddedilmis olur.Yani ortalamalar arasinda fark vardır demektir.
```

#4. Bagımlı İki Örneklem T Testi 

Tanim: Gozlem birimlerinin birbirlerine yonelik bagimliligini ifade eden durumlar soz konusu oldugunda bagimli iki orneklem testleri kullanilmaktadir.

## 4.1 Problem

- Pazarlama yada satis personelimize 3 ay boyunca egitim verildigini dusunelim. Verilmis olan bu egitimin somut bir katkisini gorebilirmiyiz. Bu egitimin basarili olup olmadigini degerlendirmek istiyorum.

Hipotez nedir?

H0: M0 = MS
H1: M0 != MS

##4.2 Veri Seti

```{r}
oncesi <- c(123,119,119,116,123,123,121,120,117,118,121,121,123,119,121,118,124,121,125,115,115,119,118,121,117,117,120,121,117,117,118,117,123,118,124,121,115,118,125,115)

sonrasi<- c(118,127,122,132,129,123,129,132,128,130,128,138,140,130,134,134,124,140,134,129,129,138,134,124,122,126,133,127,130,130,130,132,117,130,125,129,133,120,127,123)


A<- data.frame(ort_satis=oncesi, ONCE_SONRA="ONCE")
B<- data.frame(ort_satis=sonrasi,ONCE_SONRA="SONRA")

once_sonra<- rbind(A,B)
library(dplyr)
once_sonra %>%
  group_by(ONCE_SONRA)%>%
  summarise(mean(ort_satis),sd(ort_satis),var(ort_satis))
library(ggplot2)
ggplot(once_sonra,aes(ONCE_SONRA,ort_satis))+
  geom_boxplot()

```

## 4.3. Normallik Varsayimi

```{r}
apply(data.frame(oncesi,sonrasi),2,shapiro.test)
```
## 4.4 Hipotez Testi

```{r}
t.test(once_sonra$ort_satis ~  once_sonra$ONCE_SONRA,paired=TRUE)
#yorumlamasi: test sonusunda istatistiksel olarak %95 guvenilirlikle fark vardir.H0 hipotezi reddedilmistir.
```

## 4.5 Alternatif Fonksiyon

```{r}
df<- data.frame(oncesi,sonrasi)
library(inferr)
infer_ts_paired_ttest(df,x=oncesi,y=sonrasi)

```
## 4.6 Nonparametrik Karsiligi : Wilcoxan Sign- Rank- Nonparametrik Bagimli İki Örneklem Testi

```{r}
wilcox.test(df$oncesi,df$sonrasi,paired=TRUE)


```

#5. İki Örneklem Oran Testi(AB Testlerinin Oransal Karsilastirmasi)

Tanim: İki oran arasindaki farkin anlamliliginin testi icin kullanilir.

#5.1 Problem

Butonların renkleri değiştirilmek isteniyor
yesil mi kırmızı mı?

##5.2 Veri Seti

Yesil Buton: 300 tiklanma 1000 goruntulenme
Kirmizi Buton: 250 tiklanma 1100 goruntulenme

##5.3 Varsayim
varsayım tek örneklem oran testinde oldugu gibi burdada n nin 30 dan büüyük olması gerekiyor

##5.4 Hipotez Testi

```{r}
prop.test(x=c(300,250),n=c(1000,1100))
#yorumlanmasi: h0 hipotezi reddedilir.Bu iki örnek arasinda anlamli bir fark vardir denir.
```

#6. Tek Yonlu Varyans Analizi
Varyans Analizi Tanim: İki yada daha fazla grup ortalamasi arasinda istatistiksel olarak anlamli farklilik olup olmadiginin ögrenilmek istenildigi durumlarda kullanilir.ANOVA testi olarak adlandirilir.

İkiden fazla grup karsilastirilmak istendiginde kullanilir
##6.1 Problem

Hipotez Nedir?
Anasyfa içerik stratejisi belirlemek istiyoruz

H0: M1=M2=M3 (grup ortalamalari arasinda istatiksel anlamda farklılık yoktur)
H1: Fark vardir

## 6.2 Veri Seti
```{r}

A<-c(28,33,30,29,28,29,27,31,30,32,28,33,25,29,27,31,31,30,31,34,30,32,31,34,28,32,31,28,33,29)
B<-c(31,32,30,30,33,32,34,27,36,30,31,30,38,29,30,34,34,31,35,35,33,30,28,29,26,37,31,28,34,33)
C<-c(40,33,38,41,42,43,38,35,39,39,36,34,35,40,38,36,39,36,33,35,38,35,40,40,39,38,38,43,40,42)

#Veriyi düzenliyoruz
A<- data.frame(SURE=A , GRUP="A")
B<- data.frame(SURE=B, GRUP="B")
C<- data.frame(SURE=C, GRUP="C")

veri<- rbind(A,B)
veri<- rbind(veri,C)

library(dplyr)
veri %>%
  group_by(GRUP)%>%
  summarise(mean(SURE),median(SURE),sd(SURE))
library(ggplot2)
ggplot(veri,aes(GRUP,SURE,fill=GRUP))+
  geom_boxplot()
```
## 6.3 Varsayim

### 6.3.1. Normal Dagilim
```{r}
shapiro.test(veri[veri$GRUP=="A",]$SURE)
shapiro.test(veri[veri$GRUP=="B",]$SURE)
shapiro.test(veri[veri$GRUP=="C",]$SURE)

#yorumlanmasi: teorik dagilim ile ornekten elde edilen dagilimin aralarinda istatistiksel olarak anlamli bir fark olmadigi(h0) durumu reddedilememistir.
```


### 6.3.2. Varyans Homojenligi Testi
```{r}
#normal dagilim saglandiginda bartlett testi kullanilir
bartlett.test(SURE ~ GRUP,data=veri)
library(car)
# süphe oldugunda yada daha dayanikli bir test yapilmak istendiginde leveneTest kullanilir
leveneTest(SURE ~GRUP,data=veri)

#yorumlanmasi: Varyanslari arasinda istatistiki olarak anlamli bir fark olmadigini anlatıyor.H0 hipotezi saglaniyor.p-value(F degeri)> 0.05 den
```
## 6.4 Hipotez Testi

```{r}
aov(SURE~ GRUP,data = veri)

summary(aov(SURE~GRUP ,data=veri))

#yorumlanmasi:F istatistigi 2e-16 olarak cikmistir.Yani 2e-16<0.05 oldugu icin H0 hipotezi reddedilmistir.Yani istatistiksel olarak anlamli bir farklılık vardir.
#Sitede gecirilen sürelerin ,sitedeki iceriklerle anlamli  bir fark vardir.
```
## 6.5 İkili Karşılaştırma
```{r}
#ANOVA ciktisi sonrasinda gruplardaki anlamli farkliligi ispat ettikten sonra bu farkliligin hangi gruptan kaynaklandigina bakacagiz

TukeyHSD(aov(SURE ~GRUP,data = veri))

#yorumlanmasi: Birbirine yakin gibi gorunen gruplarinda  aralarinda istatistiksel anlamli bir farklilik oldugu bilgisine erismis olduk
```
## 6.6 Alternatif Fonksiyon

```{r}
library(inferr)
infer_oneway_anova(veri,SURE,GRUP)
```

## 6.7. Nonparametrik Varyans Analizi- Nonparametrik Karsilik: Kruskal - Wallis H

Varsayımlar saglanmadiginda yapılır.

```{r}
kruskal.test(SURE ~GRUP,veri)
```
Notlar:
Parametrik Yontemler       &     Parametrik Olmayan Yontemler
Bagimsiz iki Örneklem t testi     ->Mann-Whitney U
Bagimli iki Örneklem t testi      ->Wilcoxon Sign-Rank
Tek yönlü bagimsiz- olcumlu ANOVA ->Kruskal- Wallis H
Tek yönlü tekrarli - olcumlu ANOVA->Friedman testi
Pearson Korelasyon testi          ->Spearman Korelasyon Testi


# 7. Korelasyon
Tanim: Degiskenlerin birbirleriyle olan iliskilerini incelemeye dayanir.
Degiskenler arasindaki iliski, bu iliskinin yonu ve siddeti ile ilgili bilgiler saglayan istatistiksel bir yontemdir.

## 7.1 Problem

## 7.2. Veri Seti
```{r}
df<- mtcars
head(df)
cor(df)
library(ggpubr)

ggscatter(df,x="mpg",y="wt",add="reg.line",
          conf.int = TRUE,
          cor.coef = TRUE,
          cor.method = "pearson")

```

## 7.3. Varsayim

```{r}

shapiro.test(df$mpg)
shapiro.test(df$wt)

```
## 7.4. Hipotez Testi ve Test İstatisliği

```{r}

cor.test(df$mpg,df$wt
         ,method = "pearson")
#yorumlanmasi: Degiskenler arasindaki iliski vardır. Aralarinda bir korelasyon vardir denir. Bu iliski -0.87 degerine bakarak negatif yonde anlamli bir iliski vardir denir.
```
## 7.5. Nonparametrik Korelasyon Testi


```{r}
  
cor.test(df$mpg,df$wt,method = "spearman")

cor.test(df$mpg,df$wt,method = "kendall")
```
## 7.6. Korelasyon Matrisi

```{r}
cor(df)# korelasyon matrisi verir.Ama olmayan degerleride işin içine katar

cor(df,use="complete.obs")# sadce var olan gözlemler üzerinden korelasyon hesabı yapar

library(Hmisc)
rcorr(as.matrix(df))#degiskenler arasindaki p value degerlerini verir

```

##7.7 Gelismis Korelasyon Matrisi

```{r}

library(PerformanceAnalytics)
df<- mtcars[,c(1,3,4,5,6,7)]
chart.Correlation(df,histogram = TRUE,pch=19)


```





